臺灣士林地方法院民事判決　　　　　　　 99年度訴字第780號
原　　　告　財政部國有財產局臺灣北區辦事處
法定代理人　陳文龍
訴訟代理人　束碧涵
　　　　　　吳嘉榮律師
被　　　告　廖素蘭
　　　　　　王銘洲
　　　　　　王承志
兼上二人之
訴訟代理人　王承宏
上列四人之
訴訟代理人　邱清銜律師
複代理人　　游淑琄　　住桃園縣中壢市○○路1號8樓
上列當事人間請求拆屋還地等事件，本院於民國100 年11月28日
言詞辯論終結，判決如下：
    主  文
被告王銘洲應將坐落新北市○○區○○段780 號、782 號、783
號、785 號、940 號土地，如附圖所示之鋼筋混凝土房屋及木造
房屋拆除，並將土地返還原告。
被告廖素蘭、王承志、王承宏應自坐落新北市○○區○○段780
號、782 號、783 號、785 號、940 號土地，如附圖所示之土地
遷出。
被告王銘洲應給付原告伍萬肆仟玖佰壹拾玖元，及其中萬陸仟
捌佰肆拾壹元，自民國99年6 月19日起至清償日止，按年息百分
之5 計算之利息；並自民國99年9 月1 日起至返還系爭土地之日
止，按月給付原告陸仟捌佰陸拾伍元。
原告其餘之訴駁回。
本判決第一項、第二項於原告以新臺幣玖拾捌萬陸仟元為被告供
擔保後，得假執行。但被告如於假執行程序實施前，以新臺幣貳
佰玖拾陸萬元整為原告預供擔保，得免為假執行。
本判決第三項於原告以新臺幣壹萬捌仟佰零伍元為被告王銘洲
供擔保後，得假執行。但被告王銘洲如於假執行程序實施前，以
新臺幣伍萬伍仟元為原告預供擔保，得免為假執行。
原告其餘假執行之聲請駁回。
訴訟費用由被告負擔百分之九十五，餘由原告負擔。
    事實及理由
壹、程序部分
一按訴狀送達後，原告不得將原訴變更或追加他訴；但請求之基
  礎事實同一；擴張或縮減應受判決事項之聲明者，不在此限，
  民事訴訟法第255 條第1 項第2 款、第3 款定有明文。原告起
  訴時就遭被告等人無權占用之土地面積先自行測量而聲明為：
  「(一)被告王銘洲應將坐落新北市○○區○○段780 地號土地（
  以下簡稱系爭780 地號土地）上如起訴狀附圖所示綠色部分面
  積約3 平方公尺、同段782 地號土地（以下簡稱系爭782 地號
  土地）上如起訴狀附圖所示藍色部分面積約3 平方公尺、同段
  783 地號土地（以下簡稱系爭783 地號土地）上如起訴狀附圖
  所示紅色部分面積約25平方公尺、同段785 地號土地（以下簡
  稱系爭785 地號土地）上如起訴狀附圖所示黃色部分面積約7
  平方公尺及同段940 地號土地（以下簡稱系爭940 地號土地）
  上如起訴狀附圖所示橙色部分面積約16平方公尺之建物即門牌
  號碼為新北市○○區○○路5 巷11號之1 之房屋及地上工作物
  拆除，並將上開土地返還原告；且應給付原告新臺幣（下同）
  3 萬9,115 元，及自起訴狀繕本送達之日起至清償日止按年息
  百分之5 計算之利息，及自民國99年6 月1 日起至返還上開土
  地之日止，按月給付原告7,820 元。(二)被告廖素蘭、王承志及
  王承宏應自前項土地遷出。」嗣於訴訟進行中，本院至現場測
  量履勘囑託新北市淡水地政事務所測量後，並繪製如附圖之複
  丈成果圖，原告於99年9 月27日更正聲明第(一)項為「被告王銘
  洲應將坐落系爭940 地號土地上如附圖所示A 部分面積18.79
  平方公尺、系爭783 地號土地上如附圖所示B 部分面積15.63
  平方公尺、系爭785 地號土地上如附圖所示C 部分面積6.55平
  方公尺及F 部分面積1.73平方公尺、系爭780 地號土地上如附
  圖所示D 部分面積0.71平方公尺及G 部分面積1.34平方公尺、
  系爭782 地號土地上如附圖所示E 部分面積3.16平方公尺及H
  部分面積1.7 平方公尺之建物即門牌號碼為新北市○○區○○
  路5 巷11號之1 之房屋及地上工作物拆除，並將系爭土地返還
  原告；並應給付原告5 萬4,940 元，及自起訴狀繕本送達之日
  起至清償日止按年息百分之5 計算之利息，及自99年9 月1 日
  起至返還系爭土地之日止，按月給付原告6,867 元。」（本院
  卷第60頁）。核原告變更部分與原訴部分均係就被告無權占有
  其所有之土地而為請求，僅擴張及減縮其應受判決事項之聲明
  ，揆諸前開規定，於法並無不合，應予准許。
二國有財產撥給各地國家機關使用者，名義上雖仍為國有，實際
  上即為使用機關行使所有人之權利，故本院對於是類財產，向
  准由管領機關起訴，代國家主張所有權人之權利，最高法院51
  年度台上字第2680號著有判例可參。本件原告主張遭被告等人
  占用之土地登記所有權人為「中華民國」，管理機關為原告，
  有土地登記謄本在卷可參。是依據上開判例，本件原告主張其
  所管理之土地遭被告等人占用，原告依法代國家主張所有權人
  之權利，提起本件訴訟，與法並無不合，併此敘明。
貳、實體部分
一原告起訴主張：
  (一)坐落於新北市○○區○○段之系爭780 、782 、783 、785
    、940 地號五筆土地（以下合稱系爭土地）均為中華民國所
    有，原告為管理機關。訴外人王瑞珪未經原告同意，無正當
    權源，占有系爭土地搭建二層樓鋼筋混凝土造之建物，及被
    告王銘洲續於該建物後方增建木造平房（上開鋼筋混凝土造
    建物及木造平房合用門牌號碼為新北市○○區○○路5 巷11
    號之1 ，以下簡稱系爭建物）。嗣王瑞珪於93年間死亡，由
    被告王銘洲繼承系爭建物，並與其配偶被告廖素蘭、兒子王
    承志及王承宏共同居住而直接占有使用，其等均已構成無權
    占有。原告自得依民法第767 條第1 項之規定，請求被告廖
    素蘭、王承志及王承宏自系爭土地遷出，及被告王銘洲將系
    爭建物拆除，並將系爭土地返還原告。
  (二)又被告王銘洲無權占有系爭土地，並受有相當於租金之不當
    得利，致原告受有損害，原告亦得本於民法第179 條不當得
    利之規定，請求被告王銘洲返還自99年1 月1 日起算相當於
    租金之利益。而上述不當得利金額之計算，參酌土地法第10
    5 條、第97條之規定，原告以系爭土地申報地價、即公告地
    價（依平均地權條例施行細則第21條規定，公有土地以各該
    宗土地之公告地價為申報地價）年息百分之10為標準計算。
    請求自99年1 月1 日至99年8 月31日期間之不當得利5 萬4,
    940 元，及自起訴狀繕本送達之日起算之法定利息；並自99
    年9 月1 日起至返還系爭土地之日止，按月給付原告6,867
    元。
  (三)聲明：
    1.被告王銘洲應將系爭建物拆除，並將系爭土地返還原告；
      並應給付原告5 萬4,940 元，及自起訴狀繕本送達之翌日
      即99年6 月19日至清償日止，按年息百分之5 計算之利息
      ；並自99年9 月1 日起至返還系爭土地之日止，按月給付
      原告6,867 元。
    2.被告廖素蘭、王承志及王承宏應自系爭土地遷出。
    3.願供擔保，請准宣告假執行。
二被告之抗辯
  (一)被告王銘洲繼承王瑞珪之占有，已符合國有財產法第42條第
    1 項第2 款承租之規定，原告應將系爭土地於被告王銘洲占
    有之範圍內出租被告，故被告應有正當之占用權源。原告未
    考量被告等人之被繼承人王瑞珪自43年間即已使用系爭土地
    ，並於其上搭建系爭建物為出海捕魚以維繫一家生計，當時
    系爭土地周邊杳無人跡、漫野荒涼，不若今日繁榮熱鬧，故
    原告容認被告等人得占有使用系爭土地長達數十餘年，詎原
    告因系爭土地日趨繁榮，而欲剝奪被告王銘洲自出生即已居
    住在此之權利，顯有濫用權利之虞。況被告王銘洲今年已62
    餘歲，長年賴以打漁維生，復無其他謀生及寄託之處，且罹
    患胃癌而數度進出醫院切除治療，僅餘系爭土地得為其最終
    頤養天年之處所。原告縱訴請被告等人拆屋還地，其所得之
    利益僅係收回面積不到35坪之土地，且四周土地原告均已出
    租或出售予其他占有人，故收回系爭土地後，原告對此方寸
    之地顯無任何使用之可能而不生經濟利益。從而，原告行使
    系爭土地之所有物返還請求權卻未得到任何利益，然被告王
    銘洲卻因系爭土地遭原告請求返還，無以安身立命、頤養天
    年，是原告就系爭土地所有權之行使，有故意以損害原告為
    目的，致被告王銘洲有受重大損害之虞，顯見原告確已違反
    誠信原則，而有權利濫用之情事等語，資為抗辯，
  (二)聲明：
    1.原告之訴及假執行之聲請駁回。
    2.如受不利之判決，願供擔保請准宣告免為假執行。
三不爭執事項
  (一)系爭780 、782 、783 、785 、940 號土地登記為國有土地
    ，管理機關為原告。
  (二)被告王銘洲之被繼承人王瑞珪於附圖標示A 、B 、C 、D 、
    E 之部分興建鋼筋混凝土之二樓建物，嗣由被告王銘洲繼承
    。被告王銘洲於如附圖標示F 、G 、H 所示之系爭土地上增
    建木造房屋。二建物共用門牌號碼新北市○○區○○路5 巷
    11號之1 之房屋。
  (三)被告廖素蘭為被告王銘洲之配偶、被告王承志、王承平為被
    告王銘洲之子，均與王銘洲共同使用系爭建物。
四本件之爭執要點
  (一)本件被告等人占用系爭土地780 、782 、783 、785 、940
    號土地，是否有正當權源？
  (二)如本件被告等無權占用系爭土地，原告訴請拆除及請求返還
    土地是否該當權利濫用之要件？
  (三)如本件被告為無權占用系爭土地，被告王銘洲所應給付之不
    當得利數額為何？
五法院之判斷
  (一)被告王銘洲占有使用系爭土地未具有正當權源。
    1.系爭土地為登記為國有土地，管理機關為原告，而被告王
      銘洲所有之如附圖所示之房屋占用系爭土地乙節為兩造所
      不爭執，且經本院至現場履勘測量並由地政機關繪有土地
      複丈成果圖在案可稽。而被告王銘洲所有之上開房屋坐落
      於原告之土地，其並未提出證據證明其有合法占有使用系
      爭土地之權利，是原告主張被告王銘洲無權占有使用系爭
      土地，及與被告王銘洲同住於系爭房屋而亦占有使用系爭
      土地之被告廖素蘭、王承志、王承宏等人亦無權占用系爭
      土地乙節應堪認定。
    2.按非公用財產類不動產之出租，得以標租方式辦理。但合
      於左列各款規定之一者，得逕予出租，民國八十二年七月
      二十一日前已實際使用，並願繳清歷年使用補償金者，國
      有財產法第42條第1 項第2 款定有明文。惟租賃，係契約
      之一種，必須雙方當事人意思表示一致，始得成立。而國
      有財產其非公用財產類之不動產而合於國有財產法第四十
      二條第一項第二款之規定者，其實際使用人固非不得依該
      條款規定申請租用，惟既未強制國有財產之管理機關必須
      與之成立租賃，是故被告王銘洲就系爭土地，縱合於上開
      條款規定得申請租用之條件，但原告財政部國有財產局，
      仍有行政裁量權。被告王銘洲既未與原告成立租賃契約，
      被告王銘洲縱然符合上開規定，得向原告申請租用，然此
      並非提供原告得占有使用系爭土地之正當權源，故被告辯
      稱其已符合國有財產法第42條第1 項第2 款規定，而有得
      占有使用系爭土地云云，顯非可採。
  (二)原告請求返還遭被告占用之系爭土地並非權利濫用。
    1.按權利之行使，不得違反公共利益，或以損害他人為主要
      目的，為民法第148 條第1 項所明定。而權利之行使，是
      否以損害他人為主要目的，應就權利人因權利行使所能取
      得之利益，與他人及國家社會因其權利行使所受之損失，
      比較衡量以定之。系爭土地之公告地價為2 萬100 元，以
      被告王銘洲所有之上開房屋共占用系爭土地之面積乘以公
      告地價，被告王銘洲占用系爭土地之價值至少為295 萬6,
      991 元。故原告請求返還土地之利益尚非微小。至於系爭
      土地上之房屋，鋼筋水泥房屋部分前於85年9 月2 日及90
      年11月6 日經當時之主管機關即臺北縣政府工務局執行違
      章拆除完竣，有該局86年1 月10日北工隊（違）字第2241
      號函及90北工隊（違）字第1703號函可證（第66-73 頁）
      。又經本院至現場履勘，上開房屋亦是維持前次拆除後不
      堪使用之狀態，至於木造房屋部分亦破爛不堪，有照片11
      幀在卷可參（第86頁至71頁），而上開房屋之課稅現值為
      11萬8,800 元，足見被告王銘洲以上開房屋占有使用系爭
      土地所得之利益並非巨大，且以上開房屋已不堪使用居住
      之狀態，其價值亦僅11萬8,800 元（第181 頁，稅務電子
      閘門財產所得調件明細表），顯然小於系爭土地之價值。
      至於系爭土地附近商業繁榮之情形，乃係系爭土地位置面
      臨淡水河河岸而具有河岸景觀，且鄰近捷運站而便利遊客
      到訪，此為系爭土地本身因地理位置之商業利益，被非被
      告所取得之利益。而被告王銘洲所有之房屋既無權占用系
      爭土地，則其並無所謂「居住權」之權利存在。而被告王
      銘洲為王承志、王承宏之父，被告王承志、王承宏對於被
      告王銘洲負有扶養義務，被告王承志、王承宏皆已成年，
      身心健全具有工作能力，且有固定薪資收入，被告王承宏
      名下亦有不動產（參165-171 頁，189-195 頁、稅務電子
      閘門財產所得調件明細表），皆有能力扶養、照顧被告王
      銘洲，故並無被告所指之被告王銘洲無法安身立命、頤養
      天年之問題。
    2.綜上所陳，本件原告行使所有物返還請求權並非權利濫用
      ，被告王銘洲對於系爭土地亦無居住權利之存在，自無居
      住權受侵害之虞。是被告抗辯原告行使所有物返還請求權
      為權利濫用及侵害其居住權云云，亦非可採。
  (三)原告依據民法第767 條請求被告王銘洲拆除系爭房屋返還土
    地及請求被告廖素蘭、王承宏、王承志遷出系爭土地為有理
    由。
    1.按所有人對於無權占有或侵奪其所有物者，得請求返還之
      。對於妨害其所有權者，得請求除去之，民法第767 條第
      1 項前段定有明文。
    2.本件原告為系爭土地之管理機關，被告王銘洲所有之系爭
      房屋無權占用如附圖所示之系爭土地，原告訴請被告王銘
      洲拆除系爭房屋並將占用之系爭土地返還原告自有理由。
      而被告廖素蘭、王承宏、王承志因居住系爭房屋而同時亦
      有占有使用系爭土地，原告依上開規定請求其等遷出系爭
      土地，亦有理由。
  (四)原告請求被告王銘洲給付5 萬4,919 元，及其中3 萬6,841
    元自99年6 月19日起至清償日止，按年息百分之5 計算之利
    息；並自99年9 月1 日起至返還系爭土地之日止，按月給付
    原告6,865 元範圍亦有理由，逾此範圍為無理由。
    1.按無法律上原因而受利益，致他人受損害者，應返還其利
      益，民法第179 條定有明文。又依社會通常觀念，無權占
      有使用他人所有之土地，可能獲得相當於租金之利益，是
      原告依不當得利之法律關係，請求被告返還相當於租金之
      不當得利， 自屬有據。
    2.又按城市地方房屋之租金，以不超過土地及其建築物申報
      總價年息10％為限，土地法第97條第1 項定有明文，而依
      土地法施行法第25條規定，土地法第97條規定之土地價額
      係指法定地價而言，又依土地法第148 條規定，土地所有
      權人依土地法所申報之地價為法定地價；另依土地法第10
      5 條規定，同法第97條之規定，於租用基地建築房屋準用
      之。是城市地方建築基地之租金亦應以土地申報地價年息
      10％為限。經查：系爭780 地號之申報地價為2 萬0,772
      元，系爭782 、783 、785 地號土地之申報地價則為每平
      方公尺2 萬,100元，系爭940 地號土地申報地價為1 萬0,
      800 元有土地登記謄本在卷可參（第11-15 頁）。本院審
      酌系爭土地面臨淡水河岸，具有河岸景觀，且鄰近淡水捷
      運站，便利遊客造訪，附近商店林立，交通便利且具商業
      機能，有勘驗筆錄1 件及現場照片在卷可稽，認被告王銘
      洲占用系爭土地之不當得利損害金以系爭土地申報地價年
      息10％計算，應屬相當。故原告請求被告王銘洲就99年1
      月1 日起至99年8 月31日止應給付5 萬4,919 元之不當得
      利，並自99年9 月1 日起至返還系爭土地之日止，按月給
      付原告6,865 元範圍亦有理由，逾此範圍為無理由（計算
      內容詳後不當得利損害金計算表）。
    3.按給付無確定期限者，債務人於債權人得請求給付時，經
      其催告而未為給付，自受催告時起，負遲延責任，其經債
      權人送達訴狀，或依督促程序送達支付命令，與催告有同
      一之效力；又遲延之債務，以支付金錢為標的者，債權人
      得請求依法定利率計算之利息，民法第229 條第2 項、第
      233 條第1 項亦規定甚明。原告於99年6 月11日起訴，其
      對被告王銘洲已發生之不當得利之債為99年1 月至5 月及
      6 月1 日至11日，金額為3 萬6,841 元（54919/8X5 ＝
      34324 ，54919/8 ＝6865，6865/30X11＝2517，34324 +
      2517＝36841 ）。其就此部分已發生之不當得利之債，以
      起訴狀繕本之送達被告王銘洲代催告，自生催告之效力，
      依據上開規定，應就此部分之給付加計自起訴狀繕本送達
      翌日即100 年6 月19日起按年息百分之五計算之利息。至
      於99年6 月、7 月及8 月之不當得利，則於原告起訴狀送
      達時尚未發生，且亦未經過催告，則難認原告得就此部分
      請求遲延利息，故原告此部分之利息請求，與法不符，不
      能准許。
  (五)綜上所陳，本件原告依據所有物返還請求權法律關係，請求
    被告王銘洲將附圖所示之房屋拆除，並將占用之系爭土地返
    還原告，及被告廖素蘭、王承志、王承宏應自系爭土地遷出
    ，為有理由，應予准許。原告另依據不當得利法律關係請求
    被告王銘洲給付相當於租金之不當得利，於5 萬4,919 元，
    及其中3 萬6,841 元，自99年6 月19日起至清償日止，按年
    息百分之5 計算之利息；並自99年9 月1 日起至返還系爭土
    地之日止，按月給付6,865 元之範圍，為有理由，逾此範圍
    之請求為無理由，應予駁回。
六本件事證已臻明確，兩造其餘攻擊防禦方法及其他未經援用之
  證據，經斟酌尚無礙於本院前述之認定，無一一論究之必要。
七訴訟費用負擔之依據：民事訴訟法第79條。
中    華    民    國   100    年    12    月    15    日
                  民事第一庭  法  官  黃珮禎
以上正本證明與原本無異。
如對本判決上訴，應於判決送達後20日內向本院提出上訴狀，如
委任律師提起上訴者，應一併繳納上訴審裁判費。
中    華    民    國   100    年    12    月    15    日
                              書記官  陳韻如